ACORDAO-COMPLETO-2474686

ACÓRDÃO 6870/2021 ATA 13/2021 - SEGUNDA CÂMARA

VISTOS, relatados e discutidos estes autos de pensão civil deferida pela Universidade Federal do Pará (UFPA) em favor de Eliete do Socorro de Oliveira Castro a partir do falecimento de Ápio Paes Campos Costa;
ACORDAM os Ministros do Tribunal de Contas da União, reunidos em Sessão da 2ª Câmara, nos termos do art. 71, III e IX, da Constituição de 1988, e dos arts. 1º, V, 39, II, e 45 da Lei nº 8.443, de 1992, além dos arts. 260, § 1º, e 262, § 2º, do RITCU, ante as razões expostas pelo Relator, em:
9.1. reconhecer o registro tácito para o ato inicial da pensão civil instituída por Ápio Paes Campos Costa em favor de Eliete do Socorro de Oliveira Castro (à Peça 16 sob o n.º 10792007-05-2011-000332-0) , em sintonia, aí, com a Tese n.º 445 fixada em repercussão geral pelo STF no bojo do Recurso Extraordinário 636.553-RS e, ainda, com a subsequente jurisprudência inaugurada pelo TCU a partir do Acórdão 122/2021-TCU-Plenário;
9.2. determinar que, no prazo de 15 (quinze) dias contados da ciência desta deliberação, a Universidade Federal do Pará (UFPA) dê ciência da presente deliberação do TCU à interessada apontado pelo item 9.1 deste Acórdão;
9.3. promover por intermédio da Sefip, no prazo de 30 (trinta) dias contados da ciência desta deliberação, a adoção das seguintes medidas:
9.3.1. passe a promover a célere revisão de ofício sobre o referido ato inicial da pensão civil instituída por Ápio Paes Campos Costa em favor de Eliete do Socorro de Oliveira Castro (à Peça 16 sob o n.º 10792007-05-2011-000332-0) , nos termos do art. 260, § 2º, do RITCU e, por analogia, nos termos da aludida Tese n.º 445 de Repercussão Geral no STF, além da subsequente jurisprudência inaugurada pelo TCU a partir do Acórdão 122/2021-TCU-Plenário, devendo a Sefip atentar para a necessidade de urgência no correspondente procedimento ante a incidência quinquenal do registro tácito em 17/1/2017 e o superveniente escoamento do prazo para a revisão de ofício em 17/1/2022; e
9.3.2. envie a cópia do presente Acórdão, com o Relatório e a Proposta de Deliberação, à Universidade Federal do Pará (UFPA) , para ciência e efetivo cumprimento ao item 9.2 deste Acórdão; ficando a Sefip dispensada de promover o monitoramento sobre o item 9.2 deste Acórdão.

Pensão Civil deferida pela Universidade Federal do Pará (UFPA).

Segunda Câmara

Universidade Federal do Pará (UFPA).

3. Interessada: Eliete do Socorro de Oliveira Castro (CPF XXX.961.062-XX).

13.1. Ministros presentes: Bruno Dantas (Presidente), Augusto Nardes, Aroldo Cedraz e Raimundo Carreiro.
13.2. Ministros-Substitutos presentes: Marcos Bemquerer Costa e André Luís de Carvalho (Relator).

ACORDAO-COMPLETO-2534339

Acórdão 890/2022 - Plenário

ACORDAO-COMPLETO-2526806

Acórdão 590/2022 - Plenário

ANDRÉ DE CARVALHO

Trata-se de pensão civil deferida pela Universidade Federal do Pará (UFPA) em favor de Eliete do Socorro de Oliveira Castro a partir do falecimento de Ápio Paes Campos Costa.
2.	Após a análise final do feito, o Auditor Federal Milton Silva Júnior lançou o seu parecer conclusivo à Peça 36, com a anuência, por delegação de competência, do diretor da Sefip (Peça 37) , nos seguintes termos:
	" (...) 3. Ao benefício pensional habilitou-se Eliete do Socorro de Oliveira Castro (CPF: XXX.961.062-XX) , na condição de viúva do ex-servidor.
	Histórico
	4.	O ato de concessão de pensão civil em exame, cuja data de vigência é 15/4/2011, foi disponibilizado ao TCU em 17/1/2012.
	5.	Em 30/7/2020 (peça 18) , a Sefip propôs a ilegalidade do ato em exame, em razão de constar dos autos notícia de suposto crime praticado pela beneficiária da pensão, a qual, embora vivesse maritalmente com terceira pessoa, teria se casado de forma fraudulenta com o ex-servidor, com vistas ao recebimento do benefício pensional (peça 1, p. 5, do apenso) . Segue transcrição da aludida instrução:
	'EXAME TÉCNICO
	6.	O ex-servidor Apio Paes Campos Costa (CPF: XXX.461.082-XX) , aposentado voluntariamente em 11/8/1981, com proventos integrais, faleceu em 15/4/2011, razão pela qual o cálculo do benefício pensional deve observar o regramento inscrito na Lei 10.887/2004.
	7.	A pensão instituída pelo ex-servidor tem como única beneficiária Eliete do Socorro de Oliveira Castro (CPF: XXX.961.062-XX) , habilitada na condição de viúva do ex-servidor, com amparo no art. 217, I, "a", da Lei 8.112/1990, em sua redação original. 
	8.	Consta apensado aos autos o TC Processo 036.678/2019-8, que trata de Representação constituída a partir de documentação encaminhada a esta Corte de Contas pela Procuradoria da República no Município de Tucuruí-PA, em que aquela Procuradoria informa haver instaurado procedimento para apurar a Notícia de Fato 1.23.007.000289/2019-65, acerca de suposto "crime praticado por ELIETE DO SOCORRO DE OLIVEIRA CASTRO, a qual teria se casado, em 2004, de forma fraudulenta com o servidor aposentado da Universidade Federal do Pará, Ápio Paes Campos Costa, embora vivesse maritalmente com PAULO SÉRGIO FERREIRA DE SOUZA, com o objetivo de obter o benefício de pensão pela morte do servidor" (peça 1 do apenso) .
	9.	Para maior clareza acerca da matéria em exame, cumpre transcrever a manifestação desta Secretaria de Fiscalização quanto aos documentos e informações carreados ao TC Processo 036.678/2019-8 (peça 15 do apenso) :
	'INTRODUÇÃO
	Trata-se de representação autuada por esta Secretaria de Fiscalização de Pessoal (Sefip) a partir de expediente encaminhado pela Procuradoria da República no Município de Tucuruí-PA, o qual noticia possíveis irregularidades na concessão de pensão civil à Eliete do Socorro de Oliveira Castro (CPF XXX.961.062-XX) em virtude de eventual fraude em certidão de casamento (peça 1) .
	HISTÓRICO
	Procuradoria da República no Município de Tucuruí-PA enviou a este Tribunal o Ofício 375/2019-PRM/TUU/PA-GABPRM2-NCC, de 11/9/2019 (peça 1) , informando que instaurou procedimento para apurar Notícia de Fato 1.23.007.000289/2019-65 acerca de "crime praticado por ELIETE DO SOCORRO DE OLIVEIRA CASTRO, a qual teria se casado, em 2004, de forma fraudulenta com o servidor aposentado da Universidade Federal do Pará, Ápio Paes Campos Costa, embora vivesse maritalmente com PAULO SÉRGIO FERREIRA DE SOUZA, com o objetivo de obter o benefício de pensão pela morte do servidor" (peça 1, p.1) .
Em anexo ao Ofício, a Procuradoria da República encaminhou a denúncia que ensejou a instauração do aludido procedimento. Em síntese, o documento apresenta os seguintes relatos (peça 1, p. 5) :
	a) Eliete do Socorro de Oliveira Castro (CPF XXX.961.062-XX) é pensionista do ex-servidor aposentado da Universidade Federal do Pará, Ápio Paes Campos Costa (CPF XXX.461.082-XX) , na condição de cônjuge do mesmo;
	b) O casamento de Eliete do Socorro de Oliveira com Ápio Paes Campos Costa foi registrado em 15/9/2004, quando então Eliete e seu companheiro Paulo Sérgio Ferreira de Souza dirigiram-se à Comarca de Breu Branco e lá realizaram o casamento entre ela e o Sr. Ápio Paes Campos Costa, sem o conhecimento deste, com o fim exclusivo de garantir o benefício de pensão por morte;
	c) Ocorre que, antes do casamento, a pensionista vivia maritalmente com Paulo Sérgio Ferreira de Souza, o qual trabalha atualmente no Cerimonial do Tribunal de Contas do Estado do Pará, possuindo com aquela uma filha de nome Camila Oliveira de Souza; e
	d) Tramita na Comarca de Breu Branco o processo 0000464-95.2007.8.14.0104, onde o Ministério Público Estadual do Pará denuncia Eliete do Socorro de Oliveira Castro e a cartorária Fernanda Christina Kolling por infringência do art. 11, inciso I, da Lei 8.429/1992 e art. 102 da Lei 10.741/2003.
Nesse contexto, diante das possíveis irregularidades apresentadas e da ausência de elementos suficientes nos autos que as evidenciassem, esta unidade técnica diligenciou o Tribunal de Justiça do Estado do Pará - TJPA (peças 4, 10 e 13) e o Tribunal de Contas do Estado do Pará (peças 3 e 9) para obtenção de maiores informações acerca das notícias relatadas.
	EXAME DE ADMISSIBILIDADE
	Deve-se registrar que a representação preenche os requisitos de admissibilidade constantes no art. 235 do Regimento Interno do TCU, haja vista a matéria ser de competência do Tribunal, referir-se a responsáveis sujeitos a sua jurisdição, estar redigida em linguagem clara e objetiva, conter nome legível, qualificação do representante, bem como encontrar-se acompanhada do indício concernente à irregularidade ou ilegalidade.
Ademais, a Secretaria de Fiscalização de Pessoal possui legitimidade para representar ao Tribunal, conforme disposto no art. 237, VI, do RI/TCU. Dessa forma, a representação poderá ser apurada, para fins de comprovar a sua procedência, nos termos do art. 234, § 2º, segunda parte, do RI/TCU, aplicável às representações nos termos do parágrafo único do art. 237 do mesmo normativo.
	EXAME SUMÁRIO	
	Considerando o disposto no caput do art. 106 da Resolução-TCU 259, de 7/5/2014, as unidades técnicas do Tribunal devem realizar exame sumário acerca do risco para a unidade jurisdicionada, da materialidade e da relevância dos fatos denunciados.
	Em relação ao primeiro aspecto, entende-se que a suposta irregularidade é capaz de causar impactos objetivos na entidade, tendo em vista pagamentos indevidos de pensão de difícil reparação. Quanto ao segundo, estima-se que os recursos envolvidos alcancem o montante de R$ 2.525.221,40, que corresponde aos rendimentos mensais percebidos pela pensionista por um período de dez anos, calculado conforme o art. 98 da Portaria-Segecex 37/2018. Por último, a relevância dos fatos está associada à possível fraude na concessão e manutenção da pensão, uma vez que a beneficiária se habilitou como pensionista mediante eventual fraude em certidão de casamento.
	EXAME TÉCNICO
	Considerando que o objeto da representação cuida especificamente da análise de legalidade de pensão civil, cujo ato concessório foi disponibilizado ao TCU em 17/1/2012 através do sistema Sisac (número de controle 10792007-05-2011-000332-0) , não se mostra adequado enfrentar o mérito da questão nos presentes autos, mas, tão-somente, propor ao Tribunal o apensamento deste processo ao que foi recentemente autuado para apreciar a concessão da pensão em tela (TC Processo 011.423/2020-0) . 
	Isso porque a Constituição Federal, em seu art. 71, inciso III, atribuiu ao TCU competência para examinar a legalidade, para fins de registro, dos atos de admissão e de concessão de aposentadorias, reformas e pensões, de modo que há nesta Corte de Contas processo específico destinado ao exercício de tal competência.
Dessa forma, com vista a dar prosseguimento ao feito, entende-se que o Tribunal, como visto, pode conhecer da presente representação, por estarem presentes os requisitos de admissibilidade aplicáveis à espécie, para que seja autorizado o mencionado apensamento com vista ao posterior exame de legalidade da pensão em comento.
	Não obstante se deixe de analisar a procedência ou não da presente representação, cabe-se realizar algumas considerações acerca das apurações levadas a feito até este momento, de modo a subsidiar o Tribunal no exame da legalidade da aludida pensão.
	Conforme relatado, Eliete do Socorro de Oliveira vivia maritalmente com Paulo Sérgio Ferreira de Souza quando se casou com Ápio Paes Campos Costa em 15/9/2004. Ocorrendo essa situação, estaríamos diante de um vício capaz de gerar a nulidade absoluta do referido matrimônio, conforme dispõe o art. 1.548, inciso II, c/c art. 1.521, inciso VI, ambos do Código Civil.
	Pois bem, dentre os elementos probatórios da possível fraude, tem-se a resposta do Tribunal de Contas do Estado do Pará à diligência realizada por esta unidade técnica. Conforme Ofício 008/2020-SEGP, de 17/1/2020, o TCE informou que em 21/8/1995 o servidor efetivo Sr. Paulo Sergio Ferreira de Souza solicitou inclusão de Eliete do Socorro de Oliveira, como companheira, e Camila Oliveira Ferreira de Souza, sua filha, para fins de percepção de salário família e Imposto de Renda (peça 9, p. 2-6) . Apenas em 3/7/2007 o servidor solicitou a exclusão de sua relação de dependentes (peça 9, p. 7) .
	Percebe-se, portanto, que o casamento entre Eliete do Socorro de Oliveira e Ápio Paes Campos Costa - que ocorreu em 15/9/2004, conforme certidão de casamento (peça 1, p. 11) -, foi celebrado enquanto ela constava como companheira de Paulo Sergio Ferreira de Souza.
	No tocante ao processo 0000464-95.2007.8.14.0104 (peça 14) , consultas realizadas ao site do TJPA (http://www.tjpa.jus.br/PortalExterno/) demonstram que realmente tramita processo criminal em desfavor de Eliete do Socorro de Oliveira e a cartorária Fernanda Christina Kolling, as quais respondem por atos de improbidade administrativa que atentam contra os princípios da administração pública (art. 11, inciso I , da Lei 8.429/1992) e por apropriação ou desvio de bens, proventos ou qualquer outro rendimento do idoso (art. 102 da Lei 10.741/2003) . Não se identificou sentença proferida nos autos, mas há despacho da juíza de 5/8/2010 suspendendo o processo quanto à ré Fernanda Christina Kolling; com relação à ré Eliete do Socorro de Oliveira, o processo prossegue (peça 14, p. 3) .
	Por fim, deve-se atentar que Paulo Sergio Ferreira de Souza solicitou a exclusão de Eliete do Socorro de Oliveira como companheira nos registros do TCE/PA em 3/7/2007, ou seja, logo após a distribuição do mencionado processo criminal que ocorreu em 30/5/2007.
	CONCLUSÃO
	À vista dessas circunstâncias, opina-se pelo conhecimento da presente representação, por estarem presentes os requisitos de admissibilidade aplicáveis à espécie. No tocante ao mérito, considerando que o objeto da representação cuida de análise de legalidade de pensão civil, entende-se que o procedimento mais adequado é apensar o presente processo ao que foi recentemente autuado (TC Processo 011.423/2020-0) para apreciar e julgar o registro da pensão ora em comento.
	PROPOSTA DE ENCAMINHAMENTO
	Ante o exposto, submetem-se os autos à consideração superior, propondo:
	a) conhecer da presente representação, por estarem preenchidos os requisitos de admissibilidade previstos no art. 235 c/c art. 237, parágrafo único, do Regimento Interno do TCU e no art. 103, § 1º, da Resolução TCU 259/2014;
	b) determinar o apensamento definitivo da presente representação ao TC Processo 011.423/2020-0 autuado com o ato de pensão instituída por Ápio Paes Campos Costa (CPF XXX.461.082-XX) , ex-servidor aposentado da Universidade Federal do Pará, em favor de Eliete do Socorro de Oliveira Castro (CPF XXX.961.062-XX) , com fulcro nos artigos 36 e 37 da Resolução-TCU 259, de 7/5/2014.' 
	10.	Considerando o teor das informações trazidas pela Procuradoria da República no Município de Tucuruí-PA, esta Unidade Técnica oportunizou a oitiva da beneficiária (peça 2) , vindo aos autos suas alegações de defesa (peça 10) .
	RESPOSTA À OITIVA
	11.	Em seu arrazoado em resposta à oitiva (peça 10) , a beneficiária alegou não haver fraude ou vício em seu casamento com o instituidor da pensão; aduziu não haver mantido união estável com o Sr. Paulo Sérgio Ferreira de Souza após o ano de 2001; e comunicou que "tramitou perante o Douto Juízo da 1ª Vara de Família sob o n. 0022926-89.2006.814.0301, a Ação Ordinária de Anulação de Casamento proposta por CARLOS ALBERTO CAMPOS e EMMANUEL DE JESUS CAMPOS, que transitou livremente em julgado e se encontra arquivada desde 23/10/2015, no qual tal discussão sobre a anulação do casamento foi devidamente encerrada e esgotada."
	Análise dos argumentos apresentados
	12.	No que se refere à citada ação de anulação de casamento, esta Unidade Técnica realizou pesquisa junto à página do TJPA, na Internet (peça 15) , sendo constatado que o processo foi extinto, sem julgamento do mérito, em razão de abandono de causa. Ou seja, não houve naquele feito decisão de mérito que ampare a habilitação da beneficiária à pensão civil aqui examinada.
	13.	Quanto à alegação de não haver fraude ou vício em seu casamento com o ex-servidor, bem como de que não teria mantido união estável com o Sr. Paulo Sérgio Ferreira de Souza após o ano de 2001, as alegações da interessada carecem de prova mais robusta, carecem de prova documental. Com efeito, o único documento trazido aos autos pela interessada foi a CNH da filha havida em comum com o Sr. Paulo Sérgio Ferreira de Souza. Nem mesmo a certidão de casamento com o ex-servidor foi apresentada pela interessada (esse documento consta da Representação; peça 1, p. 11, do apenso) .
	14.	Considerando que no período de 1995 a 2007 a interessada constou dos assentamentos funcionais do Sr. Paulo Sérgio Ferreira de Souza, na condição de sua companheira, embora supostamente estivesse casada com o ex-servidor desde o ano de 2004 (peça 9 do apenso) , e considerando que existe questionamento, em Juízo, quanto à regularidade do casamento da interessada com o ex-servidor, sendo que ainda tramita ação criminal perante o Tribunal de Justiça do Pará (peças 12 e 13) , tendo inclusive a interessada sido declarada revel em audiência realizada em 18/3/2014 perante aquele Juízo (peça 13) , entende-se que, de modo a preservar o Erário de dano de difícil reparação, não deve prosperar a concessão em comento.
	15.	Nesse ponto, cabe ressaltar que o documento que deu origem à Representação apensada a este feito deixa consignado que: "Em 15/09/2004 a Ré e seu companheiro se dirigiram à Comarca de Breu Branco e lá realizaram casamento da Ré com o septuagenário, sem o conhecimento deste, com o fim exclusivo de garantir o Benefício da Pensão por Morte, que se deu em 15/08/2011. " (sem grifo no original; peça 1, p. 5, do apenso) .
	16.	Ora, tão gravosa acusação há que ser rechaçada por robusto conjunto probatório de vida em comum, a exemplo de fotos do casal em seu convívio diário, conta conjunta, prova de residência comum, declaração de imposto de renda em que a interessada figurasse como dependente do ex-servidor, dentre outras provas. Nada disso foi apresentado pela interessada, razão pela qual entende-se que o ato em exame deve ser encaminhado com proposta de ilegalidade.
	17.	Além da irregularidade quanto à habilitação da beneficiária, consta do Siape (peça 14) o pagamento de parcela decorrente de provimento judicial (Rubrica 10289 DECISAO JUDICIAL N TRAN JUG AP, no valor de R$ 5.487,05) , alusiva à vantagem de quintos de função comissionada, cumulativamente com o pagamento de parcela referente ao exercício de cargo de direção (Rubrica 543 CARGO DE DIRECAO - CD/APOSENT, no valor de R$ 4.458,65) . Assim, cuida-se de possível irregularidade adicional, que demandaria atenção especial caso a concessão em exame não estivesse eivada de mácula já em seu nascedouro, considerando a irregularidade apontada nos parágrafos precedentes,
	18.	Em vista do acima expendido, propõe-se considerar ilegal, negando-lhe registro, o ato inicial de concessão de pensão civil constante deste processo.
	19.	Por derradeiro, registre-se que a análise do presente feito observou o regramento inscrito na Resolução TCU 315/2020.
	CONCLUSÃO 
	20.	Desse modo, considerando a necessidade de proteger o Erário de dano de difícil reparação, considerando a existência de ação criminal que questiona a regularidade do casamento da beneficiária Eliete do Socorro de Oliveira Castro (CPF: XXX.961.062-XX) com o instituidor da pensão, e considerando que inexistem nos autos elementos probatórios que corroborem a existência de convívio marital mantido entre o instituidor e a beneficiária de pensão, propõe-se considerar ilegal, negando-lhe registro, o ato inicial de concessão da pensão civil instituída pelo ex-servidor Apio Paes Campos Costa (CPF: XXX.461.082-XX) .'
	6.	Encaminhados os autos ao Ministério Público (MP/TCU) , o douto Parquet emitiu parecer nos seguintes termos (peça 20) :
	'Trata-se da apreciação, para fins de registro, de ato de concessão de pensão civil emitido pela Universidade Federal do Pará, com proposta de encaminhamento da Unidade Técnica pela ilegalidade. 
No entanto, em recente deliberação proferida nos autos do Recurso Extraordinário - RE 636.553/RS, o Supremo Tribunal Federal (STF) fixou novo entendimento acerca do prazo para a apreciação dos atos sujeitos a registro, com repercussão geral reconhecida, nos seguintes termos: 
	Em atenção aos princípios da segurança jurídica e da confiança legítima, os Tribunais de Contas estão sujeitos ao prazo de 5 anos para o julgamento da legalidade do ato de concessão inicial de aposentadoria, reforma ou pensão, a contar da chegada do processo à respectiva Corte de Contas.
	Dessa forma, tendo em vista que o ato em análise ingressou neste Tribunal há mais de 5 anos (17/1/2012) e que a deliberação proferida nos autos do RE 636.553/RS ainda poderá ser objeto de reforma ou modulação, este membro do Ministério Público de Contas propõe que os presentes autos sejam sobrestados até que a decisão do STF acerca da matéria se torne definitiva.' 
	7.	Conforme se verifica às peças 21 a 27, a beneficiária da pensão, de forma espontânea, apresentou impugnação à instrução formulada por esta Secretaria de Fiscalização.
	8.	Em 18/12/2020, o Ministro Relator exarou despacho nos seguintes termos (peça 28) :
	'Trata-se de pensão civil deferida pela Universidade Federal do Pará sob as seguintes condições:
	Peça
	Instituidor
	Tipo de Ato
	Data do Óbito
	Vigência
	Beneficiária

	16
	Ápio Paes Campos Costa
	Inicial
	15/4/2011
	15/4/2011
	Eliete do Socorro de Oliveira Castro (viúva, nascimento: 18/3/1967) 

	2.	De todo modo, após a análise do feito, a Sefip emitiu o seu parecer à Peça 18 e ali sugeriu a ilegalidade do aludido ato de pensão civil, ante o andamento de ação criminal tendente a questionar a regularidade do casamento da aludida beneficiária (Eliete do Socorro de Oliveira Castro) com o instituidor da pensão (Ápio Paes Campos Costa) em face da inexistência de elementos probatórios sobre o mútuo convívio matrimonial. 
	3.	Eis que foi apensado ao presente processo, nesse sentido, o TC Processo 036.678/2019-8, tratando de representação autuada pela Sefip a partir de expediente encaminhado pela Procuradoria da República no Município de Tucuruí - PA sobre os indícios de ilegalidade na concessão da pensão civil em prol de Eliete do Socorro de Oliveira Castro diante da eventual fraude na certidão de casamento, tendo a 1ª Câmara do TCU prolatado o Acórdão 3.920/2020 (Relação 8/2020) para determinar o apensamento definitivo daquele processo ao presente TC Processo 011.423/2020-0, nos termos dos arts. 36 e 37 da Resolução TCU n.º 259, de 2014
	4.	Por outro ângulo, à Peça 20, ao divergir da proposta da unidade técnica, o MPTCU sugeriu o sobrestamento do presente processo até a decisão definitiva do Supremo Tribunal Federal (STF) no Recurso Extraordinário (RE) 636.553-RS.
	5. 	Posteriormente, todavia, por meio do seu procurador, a referida beneficiária acostou o expediente à Peça 21, com a subjacente documentação às Peças 22 a 27, tendo apresentado os seus novos elementos de defesa com o intuito de impugnar o suscitado parecer da Sefip, sem prejuízo de, ao final, solicitar o reconhecimento do suposto cerceamento ao direito de defesa, com o acesso e a notificação para apresentar a sua manifestação sobre o aludido TC Processo 036.678/2019-8, além do pedido para a improcedência das inconsistências apontadas na anunciada pensão civil.   
	6.	Ocorre, todavia, que, diante das evidentes inconsistências nas informações apresentadas para o referido ato de pensão civil, o órgão de origem deve promover a retirada do ato, para a subsequente correção das falhas, e, em seguida, promover a nova apresentação do ato ao TCU a partir dessa efetiva correção da insuperável inconsistência material no Sisac ou e-Pessoal em face, especialmente, da subsistência da seguinte falha: (i) falta do parecer do controle interno sobre a legalidade, ou não, e sobre a veracidade, ou não, do aludido ato de pensão civil.
	7.	Diante, contudo, do legal recesso no Plenário e nas Câmaras do TCU, deve ser buscada a célere solução processual no sentido da eventual correção espontânea da aludida falha pelo próprio órgão de origem no bojo do presente feito, em vez de esperar a posterior determinação para o envio do novo ato ao Tribunal, sem essa detectada falha, até porque o órgão de origem teria o dever de enviar o ato de pensão civil adequadamente ao Tribunal, sem essa malsinada inconsistência material, nos termos do art. 1º da Lei n.º 8.443, de 1992, e do art. 260 do RITCU.
	8.	Por esse prisma, o Ministro-Relator pode e deve abrir a possibilidade de a Universidade Federal do Pará atuar em construção participativa perante o Tribunal, nos termos do art. 14 da Resolução TCU n.º 315, de 2020, com vistas a, espontaneamente, promover a exclusão do atual ato de pensão civil no Sisac ou e-Pessoal, realizando a nova apresentação do referido ato ao TCU a partir da efetiva correção de toda essa insuperável inconsistência material.
	9.	Determino, portanto, que a unidade técnica adote as seguintes medidas:
	9.1.	promova a correspondente diligência junto à Universidade Federal do Pará para, em construção participativa com o TCU, solicitar que, nos termos do art. 14 da Resolução TCU n.º 315, de 2020, a UFPA adote as seguintes providências:
	9.1.1.	execute espontaneamente, com a detecção ou a remoção dos correspondentes efeitos, as necessárias ações administrativas para, dentro do improrrogável prazo máximo de 15 (quinze) dias contados da notificação desta Decisão, promover a exclusão do ato de pensão civil em favor de Eliete do Socorro de Oliveira a partir do falecimento de Ápio Paes Campos Costa no Sisac ou e-Pessoal (à Peça 16 sob o n.º 10792007-05-2011-000332-0) , diante, entre outras falhas processuais, da insuperável falta do parecer do controle interno sobre a legalidade, ou não, e sobre a veracidade, ou não, do aludido ato de pensão civil, em dissonância, assim, com o art. 260 do RITCU;
	9.1.2. atente, também, para a necessidade de, antes do encaminhamento do novo ato de pensão civil em cumprimento ao item 9.1.3 desta Decisão, promover espontaneamente a necessária apuração sobre a ilegalidade do aludido ato de pensão civil, ante o andamento de ação criminal tendente a questionar a regularidade do casamento da aludida beneficiária (Eliete do Socorro de Oliveira Castro) com o instituidor da pensão (Ápio Paes Campos Costa) em face da inexistência de elementos probatórios sobre o mútuo convívio matrimonial;
	9.1.3. promova espontaneamente, em conjunto com o respectivo órgão do controle interno, dentro do prazo máximo de 90 (noventa) dias contados da notificação desta Decisão, o encaminhamento ao TCU, via Sisac ou e-Pessoal, do novo ato de pensão civil, sem a falha indicada pelo item 9.1.1 desta Decisão e sem a ilegalidade apontada pelo item 9.1.2 desta Decisão, para ser devidamente submetido à apreciação pelo TCU, em sintonia com o art. 260 do RITCU; 
	9.2. envie a cópia da presente Decisão, com a cópia do parecer da unidade técnica, à Universidade Federal do Pará para facilitar o espontâneo cumprimento da diligência assinalada pelo item 9.1 desta Decisão;
	9.3. promova a execução dos procedimentos para efetivar a referida construção participativa perante a Universidade Federal do Pará em sintonia com o item 9.1 desta Decisão, dentro dos prazos ali assinalados; 
	9.4	. conceda em prol da interessada (Eliete do Socorro de Oliveira Castro) o acesso e a vista processual ao referido TC Processo 036.678/2019-8, realizando, ainda, a análise dos elementos de defesa acostados à Peça 21, com a documentação às Peças 22 a 27, em conjunto com a análise do novo ato enviado ao TCU em cumprimento ao item 9.1.3 desta Decisão; 
	9.5. promova o prosseguimento do presente processo, submetendo ao Ministro-Relator o resultado da construção participativa assinalada pelo item 9.1 desta Decisão, com o subsequente parecer conclusivo sobre todas as ações corretivas empreendidas espontaneamente pelo órgão de origem e sobre os elementos de defesa acostados à Peça 21, com a documentação às Peças 22 a 27, em conjunto com a análise do novo ato enviado ao TCU em cumprimento ao item 9.1.3 desta Decisão.
	À Sefip, para as providências cabíveis, com a devida urgência.' 
	9.	Em cumprimento à sobredita determinação, a Seproc encaminhou à Unidade Jurisdicionada o expediente acostado à peça 29, o qual foi regularmente recebido conforme se verifica à peça 30. Entretanto, não veio aos autos resposta à diligência. A procuradora da interessada foi notificada quanto aos termos do sobredito despacho (peças 31 e 33) .
	Exame técnico
	Novos documentos juntados pela interessada
	10. Considerando que na instrução acima transcrita esta Unidade Técnica propôs a ilegalidade do ato de concessão (peça 18) , a interessada, espontaneamente, carreou novos documentos aos autos (peças 21 a 27) .
	11. Em suas alegações de defesa (peça 21) , a interessada sustenta ser improcedente a notícia crime de fraude ou vício em seu casamento com o ex-servidor, aduzindo que não manteve união estável com o Sr. Paulo Sérgio Ferreira de Souza após o ano de 2001.
	12. Adicionalmente, a interessada carreou aos autos cópias de declarações de ajuste anual do imposto de renda, referentes aos exercícios de 2008 a 2011 (peças 26 e 27) , em que a mesma figura como dependente do ex-servidor, na condição de esposa/companheira (código 11) .
	13. Constam das peças 23 e 25 fotografias que a interessada informa serem provas de seu convívio com o ex-servidor. Ademais, consta da peça 22 uma declaração emitida pelo 'Grêmio Literário e Recreativo Português', datada de 19/8/2020, que informa que a interessada era dependente do ex-servidor junto à citada instituição, na condição de esposa, desde junho de 2007. A certidão de casamento da interessada com o ex-servidor foi juntada à peça 24.
	Análise das alegações e dos documentos apresentados
	14. Embora os documentos apresentados pela interessada corroborem suas alegações de que inexiste vício relacionado ao seu casamento com o ex-servidor, cabendo ressaltar quanto a esse aspecto a apresentação das declarações de imposto de renda do ex-servidor referentes aos exercícios de 2008 a 2011, não se pode olvidar que, conforme noticiado à peça 1 do apenso, tramita na Comarca de Breu Branco o processo 0000464·-95.2007.8.14.0104, em que o Ministério Público Estadual denuncia a interessada e a cartorária Fernanda Christina Kolung por infringência do art. 11, I, da Lei 8.429/1992 e art. 102 da Lei 10.741/2003, sendo que a primeira seria revel e a segunda estaria respondendo sursis. Tais informações são corroboradas pela consulta processual constante da peça 14 do apenso. Desse modo, havendo dúvida quanto à regularidade da concessão, não há como prosperar o ato de concessão de pensão civil ora examinado.
	Do não atendimento à diligência
	15. Em consulta ao e-Pessoal, verifica-se que, a despeito de haver sido regularmente notificada (peças 29 e 30) , a Unidade Jurisdicionada não disponibilizou novo ato de concessão no Sisac ou no e-Pessoal, tampouco promoveu a exclusão do presente ato de concessão de pensão civil no Sisac (embora tal providência não pudesse ser cumprida pelo jurisdicionado, uma vez que o ato já se encontrava no TCU) , evidenciando descumprimento aos subitens 9.1.1, 9.1.2 e 9.1.3 das determinações do Ministro Relator à peça 28.
	16. Nesse contexto, propõe-se a realização de audiência do Magnífico Reitor da Universidade Federal do Pará, para que apresente suas razões de justificativa pelo não atendimento à diligência determinada à peça 28, relacionada ao ato de concessão da pensão civil instituída pelo ex-servidor Apio Paes Campos Costa.
	17. Em vista do acima expendido, propõe-se considerar ilegal, negando-lhe registro, o ato inicial de concessão de pensão civil constante deste processo.
	18. Por derradeiro, registre-se que a análise do presente feito observou o regramento inscrito na Resolução TCU 315/2020.
	Conclusão 
	19. Desse modo, considerando a necessidade de proteger o erário de dano de difícil reparação, e considerando a existência de ação criminal questionando a regularidade do casamento da beneficiária Eliete do Socorro de Oliveira Castro com o instituidor da pensão, propõe-se considerar ilegal, negando-lhe registro, o ato inicial de concessão da pensão civil instituída pelo ex-servidor Apio Paes Campos Costa, sem prejuízo de realizar a audiência do Magnífico Reitor da Universidade Federal do Pará, para que apresente suas razões de justificativa pelo não atendimento à diligência determinada à peça 28, relacionada ao envio de novo ato de concessão da pensão civil instituída pelo citado ex-servidor.
	Proposta de encaminhamento
	20. Ante o exposto, e de conformidade com o preceituado nos artigos 71, III, da Constituição Federal de 1988; 1º, V, e 39, II, da Lei 8.443/1992; 1º, VIII, 259, II, 260, § 1º, e 262, § 2º, do Regimento Interno/TCU, propõe-se:
	20.1 considerar ilegal, negando-lhe registro, o ato inicial de concessão da pensão civil instituída pelo ex-servidor Apio Paes Campos Costa em favor da beneficiária Eliete do Socorro de Oliveira Castro, haja vista a necessidade de proteger o erário de dano de difícil reparação, considerando a existência de ação criminal questionando a regularidade do casamento da beneficiária Eliete do Socorro de Oliveira Castro com o instituidor da pensão;
	20.1.1 dispensar o ressarcimento das quantias indevidamente recebidas, presumida a boa-fé, consoante o disposto no Enunciado 106 da Súmula de Jurisprudência do TCU;
	20.1.2 determinar à Universidade Federal do Pará que, nos termos do art. 262, caput, do Regimento Interno do TCU, e art. 4º, inciso I, da Resolução TCU 315/2020:
	a) abstenha-se de realizar pagamentos decorrentes do ato de concessão considerado ilegal, no prazo de 15 (quinze) dias, contado a partir da ciência dessa deliberação, sujeitando-se a autoridade administrativa omissa à responsabilidade solidária;
	b) comunique a beneficiária acerca do teor deste Acórdão, alertando-a de que o efeito suspensivo proveniente da interposição de eventuais recursos junto ao TCU não a eximirá da devolução dos valores percebidos indevidamente após sua notificação, caso os recursos não sejam providos; e
	c) encaminhe ao Tribunal o comprovante de que a interessada tomou ciência do inteiro teor desta deliberação.
	20.1.3 realizar a audiência do Magnífico Reitor da Universidade Federal do Pará, para que apresente suas razões de justificativa pelo não atendimento à diligência determinada à peça 28, relacionada ao envio de novo ato de concessão da pensão civil instituída pelo ex-servidor Apio Paes Campos Costa."
3.	Enfim, por intermédio do Exmo. Sr. Procurador Sérgio Ricardo Costa Caribé, o MPTCU divergiu da aludida proposta da unidade técnica, tendo consignado, para tanto, o seu parecer à Peça 38 nos seguintes termos:
		" (...) Trata-se da apreciação, para fins de registro, de ato de concessão de pensão civil emitido pela Universidade Federal do Pará, com proposta de encaminhamento da Unidade Técnica pela ilegalidade.
		2. No entanto, tendo em vista que o referido ato deu entrada neste Tribunal há mais de 5 anos, cabe analisar a referida proposta à luz da decisão do Supremo Tribunal Federal (STF) que transitou em julgado nos autos do Recurso Extraordinário RE 636.553/RS, relatado pelo Ministro Gilmar Mendes, por meio do qual foi fixada nova tese em sede de repercussão geral acerca do prazo para a apreciação dos atos sujeitos a registro (tema 445) :
	'Em atenção aos princípios da segurança jurídica e da confiança legítima, os Tribunais de Contas estão sujeitos ao prazo de 5 anos para o julgamento da legalidade do ato de concessão inicial de aposentadoria, reforma ou pensão, a contar da chegada do processo à respectiva Corte de Contas. (RE 636.553/RS, Pleno, rel. E. Ministro Gilmar Mendes) '
	3. Ao rejeitar os embargos de declaração interpostos contra o referido decisum, o Ministro Gilmar Mendes deixou claro em seu voto que o referido prazo deve ser contado de forma ininterrupta a partir da chegada do processo à respectiva corte de contas e, passado esse prazo, o ato restará automaticamente estabilizado, senão vejamos:
	'Trata-se de prazo ininterrupto, a ser computado a partir da chegada do processo à respectiva corte de contas - ou, como definido pelo Ministro Roberto Barroso durante o julgamento, um verdadeiro período de "cinco anos tout court".
Passado esse prazo sem finalização do processo, o ato restará automaticamente estabilizado. Abre-se, a partir daí, a possibilidade de sua revisão, nos termos do art. 54 da Lei 9.873/1999.
	(...) No tocante à natureza do prazo, constata-se, ante o já exposto, que, com base na segurança jurídica e na proteção da confiança, aplicou-se por analogia prazo decadencial de cinco anos para o julgamento da legalidade do ato de concessão inicial de aposentadoria, reforma ou pensão, a partir da chegada do processo ao respectivo tribunal de contas.
	Trata-se de prazo ininterrupto, tout court, que, uma vez atingido, faz com que o ato seja considerado tacitamente apreciado, isto é, tacitamente registrado. Não há de se falar, por consequência, na aplicação de eventuais exceções previstas justamente na Lei 9.784/1999, cuja incidência foi afastada no julgamento de mérito. (ED no RE 636.553/RS, Pleno, rel. E. Ministro Gilmar Mendes) ' (grifei) 
	4. Além disso, o eminente Relator ressaltou em seu voto não haver a necessidade de modulação dos efeitos da referida decisão, a qual deve ser aplicada de forma imediata e com efeitos ex tunc, nos seguintes termos:
	'Na presente ação, a decisão tomada por esta Corte teve justamente como fundamento os princípios da segurança jurídica e da confiança legítima, de modo a afastar a ocorrência de eventuais abusos na demora do exercício da competência constitucional definida no art. 71, III, CF. Ou seja, a aplicação imediada do julgado, com efeitos ex tunc, apresenta-se mais coerente com a necessidade de preservação do interesse social e da segurança jurídica. (ED no RE 636.553/RS, Pleno, rel. E. Ministro Gilmar Mendes) ' (destaques inseridos) 
	5. No âmbito deste Tribunal a referida decisão já foi objeto de análise por meio do Acórdão 122/2021-TCU-Plenário, relatado pelo Ministro Walton Alencar Rodrigues, oportunidade na qual foi ressaltada a possibilidade de revisão de ofício do ato registrado tacitamente no prazo de 5 anos a contar do referido registro, cuja ementa transcreve-se a seguir:
	'ATOS DE PENSÃO MILITAR. LEGALIDADE DE UM ATO. ILEGALIDADE DOS DEMAIS ATOS. TRANSCURSO DO PRAZO DE 5 ANOS DESDE A ENTRADA DOS ATOS ILEGAIS NO TCU. ATOS TACITAMENTE REGISTRADOS, CONSOANTE ENTENDIMENTO DO STF NOS EMBARGOS DE DECLARAÇÃO NO RECURSO EXTRAORDINÁRIO 636.553/RS, EM 4/12/2020. POSSIBILIDADE DE REVISÃO DE OFÍCIO, COM FULCRO NO ART. 54 DA LEI 9.874/1999, C/C O ART. 260, § 2º, DO RI/TCU. DETERMINAÇÃO INSTAURAÇÃO DE PROCEDIMENTO DE REVISÃO DE OFÍCIO. OUTRAS DETERMINÇÔES À SEFIP. 1. Passados cinco anos, contados de forma ininterrupta, a partir da entrada do ato de admissão e de concessão de aposentadoria, reforma e pensão (CF, 71, III) no TCU, o ato restará automaticamente estabilizado e considerado registrado tacitamente (RE 636.553/RS, Pleno, rel. E. Ministro Gilmar Mendes) . 2. Estabilizado o ato, abre-se, a partir daí, a possibilidade de sua revisão, nos termos do art. 54 da Lei 9.874/1999 (ED no RE 636.553/RS, Pleno, rel. E. Ministro Gilmar Mendes) .' (grifei) 
	6. In casu, o ato de aposentadoria foi disponibilizado ao TCU em 17/1/2012, ou seja, há mais de 5 anos. Assim, verifica-se que o seu registro tácito ocorreu em 17/1/2017 e o seu aperfeiçoamento definitivo somente ocorrerá em 17/1/2022, ainda sendo possível, portanto, revisá-lo de ofício. 
	Ante o exposto, este membro do Ministério Público de Contas entende que deve ser determinado à Unidade Técnica que instaure os procedimentos necessários à revisão de ofício do referido ato, nos termos do art. 54 da Lei 9.874/1999, c/c o art. 260, § 2º, do Regimento Interno deste Tribunal."
4.	Foi apensado ao presente processo, contudo, o TC Processo 036.678/2019-8, tratando de representação autuada pela Sefip a partir de expediente encaminhado pela Procuradoria da República no Município de Tucuruí - PA sobre os indícios de ilegalidade na concessão da pensão civil em prol de Eliete do Socorro de Oliveira Castro diante da eventual fraude na certidão de casamento com o então servidor da UFPA (Ápio Paes Campos Costa) , e, ao apreciar esse feito, a 1ª Câmara do TCU teria prolatado o Acórdão 3.920/2020 (Relação 8/2020) para determinar o apensamento definitivo do respectivo processo ao presente TC Processo 011.423/2020-0, nos termos dos arts. 36 e 37 da Resolução TCU n.º 259, de 2014.
É o Relatório.

8.1. Ione Arrais de Castro Oliveira (OAB-PA 3.609), entre outros, representando Eliete do Socorro de Oliveira Castro.

Procurador Sérgio Ricardo Costa Caribé.

PENSÃO CIVIL. DECURSO DE CINCO ANOS DESDE A ENTRADA DO ATO NO TCU. APLICAÇÃO PELO TCU DA TESE N.º 445 DE REPERCUSSÃO GERAL NO STF. REGISTRO TÁCITO PARA O ATO. DETERMINAÇÃO PARA A SUPERVENIENTE REVISÃO DE OFÍCIO. COMUNICAÇÕES.

PENSÃO CIVIL (PCIV)

Secretaria de Fiscalização de Integridade de Atos e Pagamentos de Pessoal e de Benefícios Sociais (Sefip).

Trata-se de pensão civil deferida pela Universidade Federal do Pará (UFPA) sob as seguintes condições:
	Peça
	Instituidor
	Tipo de Ato
	Data de Óbito
	Vigência
	Enviado ao TCU
	Beneficiária

	16
	Ápio Paes Campos Costa
	Inicial
	15/4/2011
	15/4/2011
	17/1/2012
	Eliete do Socorro de Oliveira Castro (viúva) 

2.	Como visto, após a análise final do feito, a Sefip pugnou pela ilegalidade da pensão civil apontada à Peça 16, ante o andamento da ação criminal tendente a questionar a legitimidade do casamento da aludida beneficiária (Eliete do Socorro de Oliveira Castro) com o instituidor da pensão (Ápio Paes Campos Costa) em função da inexistência de elementos probatórios sobre o mútuo convívio matrimonial, sem prejuízo da audiência do reitor da Universidade Federal do Pará para apresentar as suas razões de justificativa pelo não atendimento à diligência suscitada à Peça 28.
3.	O MPTCU manifestou, todavia, a sua discordância em relação à aludida proposta da unidade técnica, tendo anotado, para tanto, que a necessidade do registro tácito para o aludido ato teria surgido em 17/1/2017, ao passo que o definitivo aperfeiçoamento desse registro pelo escoamento do prazo de revisão de ofício somente ocorreria em 17/1/2022, podendo o TCU passar ainda a promover, então, a subsequente revisão de ofício, em sintonia com o RE 636.553-RS e com o Acórdão 122/2021-TCU-Plenário, e, desse modo, o Parquet especial sugeriu o envio de determinação para a unidade técnica adotar os procedimentos necessários à aludida revisão de ofício do referido ato, nos termos do art. 260, § 2º, do RITCU.
4.	O TCU pode incorporar o parecer do MPTCU a estas razões de decidir.
5.	Eis que, a despeito da eventual ausência de substrato material na aludida relação matrimonial, o TCU pode admitir, no presente momento, o registro para o aludido ato de pensão civil, ante a entrada desse ato no Tribunal há mais de cinco anos, pois esse procedimento estaria em sintonia com a Tese n.º 445 fixada pelo STF como repercussão geral no bojo do Recurso Extraordinário 636.553-RS e em sintonia, ainda, com a subsequente jurisprudência inaugurada pelo TCU a partir do Acórdão 122/2021 prolatado pelo Plenário sob a relatoria do Ministro Walton Alencar Rodrigues.
6.	No bojo, aliás, do aludido Recurso Extraordinário 636.553-RS em repercussão geral, a referida Tese n.º 445 teria sido fixada pelo STF nos seguintes termos:
"Em atenção aos princípios da segurança jurídica e da confiança legítima, os Tribunais de Contas estão sujeitos ao prazo de 5 anos para o julgamento da legalidade do ato de concessão inicial de aposentadoria, reforma ou pensão, a contar da chegada do processo à respectiva Corte de Contas."
7.	De toda sorte, ao promover, todavia, o subsequente julgamento dos embargos de declaração sob a relatoria do Ministro Gilmar Mendes, o STF passou a admitir a superveniente revisão desses atos tacitamente registrados em face dos eventuais vícios materiais subjacentes e, para tanto, teria sido fixado o seguinte esclarecimento adicional: " (...) passado esse prazo [de cinco anos, contado de forma ininterrupta, a partir da chegada do processo à corte de contas] sem finalização do processo, o ato restará automaticamente estabilizado. Abre-se, a partir daí, a possibilidade de sua revisão, nos termos do art. 54 da Lei 9.873/1999"; devendo essa referência legal ser aí entendida, entretanto, como "Lei 9.784/1999", e não como "Lei 9.873/1999", diante da necessária referência ao prazo decadencial quinquenal.
8.	Bem se vê, então, que, a partir desse registro tácito do aludido ato de pensão, o TCU poderia promover a revisão, de ofício, sobre os vícios materiais subjacentes em plena consonância, assim, com a referida Tese n.º 445 fixada em repercussão geral pelo STF, após os aludidos embargos de declaração, e com o art. 260, § 2º, do RITCU, ao estabelecer a seguinte premissa:
"Art. 260 - § 2º O acórdão que considerar legal o ato e determinar o seu registro não faz coisa julgada administrativa e poderá ser revisto de ofício pelo Tribunal, com a oitiva do Ministério Público e do beneficiário do ato, dentro do prazo de cinco anos da apreciação, se verificado que o ato viola a ordem jurídica, ou a qualquer tempo, no caso de comprovada má-fé."
9.	Diante, portanto, dos elementos de convicção até aqui obtidos neste processo, o TCU pode reconhecer o registro tácito para o ato de pensão instituído por Ápio Paes Campos Costa, passando a promover, no entanto, a busca da suscitada revisão de ofício em função dos subjacentes vícios materiais no aludido ato, nos termos do art. 260, § 2º, do RITCU e, por analogia, nos termos da aludida Tese n.º 445 de Repercussão Geral no STF, além da subsequente jurisprudência inaugurada pelo TCU a partir do Acórdão 122/2021-TCU-Plenário.
Ante o exposto, pugno pela prolação do Acórdão ora submetido a este Colegiado.
TCU, Sala das Sessões, em 27 de abril de 2021.
Ministro-Substituto ANDRÉ LUÍS DE CARVALHO 
Relator